【裁判字號】    92,判,322
【裁判日期】    920327
【裁判案由】    贈與稅
【裁判全文】
最  高  行  政  法  院  判  決                    九十二年度判字第三二二號
    再 審原 告  甲○○
    再 審被 告  財政部臺灣省中區國稅局
    代  表  人  許虞哲
右當事人間因贈與稅事件，再審原告對於中華民國九十一年二月二十一日本院九十一
年度判字第二九三號判決，提起再審之訴。本院判決如左：
    主  文
再審之訴駁回。
再審訴訟費用由再審原告負擔。
    事  實
緣再審原告民國八十一年、八十二年及八十三年間分別於臺中一信南臺中分社及臺中
市第十一信用合作社四民分社，開立臺灣省合作金庫支票、提款及定期存款到期解約
計一、三五四、○○○元、八四一、○○○元及一二、三三八、○○○元，轉存入其
孫張耿豪、張靜微及其子張崑祥、張崑裕於上述合作社定期存款。再審被告以其贈與
金額已超過當年度贈與免稅額，而未申報贈與稅，遂依上述查得資料核定再審原告八
十一、八十二及八十三年度贈與總額為一、三五四、○○○元、八四一、○○○元及
一三、一四五、五八○元，應納稅額四五、五○○元、一六、五五○元及二、九八○
、五五○元，並按所漏稅額處以一倍罰鍰八十一年度四五、五○○元、八十二年度一
六、五○○元、八十三年度二、九八○、五○○元（計至百元止）。再審原告不服，
循序提起行政訴訟，經本院九十一年度判字第二九三號判決（以下稱原判決）駁回。
再審原告以原判決有行政訴訟法第二百七十三條第一項第一款及第二款再審事由，對
之提起再審之訴。茲摘兩造訴辯意旨於次：
再審原告起訴意旨及補充理由略謂：再審原告為分散所得，將自有資金不定時不定額
的存入其子、孫帳戶，惟分散寄存於其子、孫之銀行帳戶中之資金、存單存摺及印鑑
均由再審原告保管使用，一切主控權均由再審原告掌控，並未將支配權移轉予其子、
孫，並未構成贈與情事；再審被告逕依銀行存單存摺來臆測、推估認定為贈與，明顯
不能直接證明為贈與事實；換言之，證據之證明力未達確定之標準，再審被告所查存
款存單係屬間接證據，其證明力顯然不足以認定有贈與行為。又財政部八十年八月十
六日台財稅第八○一二五三五九八號函發布之「稅捐稽徵原則」係用於界定納稅人得
否適用稅捐稽徵法第四十八條之一有關補報補繳所漏稅款免罰規定之時點，尚不能用
於界定遺產及贈與稅之查獲基準日；惟再審被告所稱八十五年九月廿六日即開始調查
，即係依據上開函釋界定調查基準日，然該函釋只是行政規則對行政部門的規範，對
納稅義務人不具約束力；況，依財政部六十七年七月二十七日台財稅第三四九八一號
函釋，以遺產及贈與稅法第十條但書所稱之查獲日，係指經稽徵機關查獲資料，足以
認定納稅義務人有漏報短報或隱匿不報遺產或贈與財產之日。是本件再審被告於八十
六年三月十七日通知再審原告到案說明資金事項，足以證明本案調查基準日為八十六
年三月十七日以後；而再審原告於調查基準日前之八十五年十一月二十五日將非屬於
子孫資金轉回再審原告帳戶，並補報補繳綜合所得稅，當不構成贈與行為；況再審被
告並無函告國稅局台中縣分局退還再審原告自動補報補繳各年度的綜合所得稅事宜，
均以「再審被告業於另案依更正程序辦理退還溢繳稅款事宜。」搪塞本再審訴訟案，
實有偽造文書之嫌。再則，再審原告於原審所呈與本案相同，為分散利息所得而被誤
認為贈與之案件遭撤銷之判決實例，亦遭原判決以核與本件案情有別為由，而不予採
用，原判決顯有以主觀意識率斷之情形。退步言，本案件係違法性認識錯誤，仍是欠
缺不法的認識，再審原告認為其行為仍法所許可，本以罪疑為輕原則，本件本稅及科
處罰鍰部分，應按從新從輕原則重行核定。綜上，原判決認事用法，顯有違誤，爰請
求廢棄原判決，將再訴願決定、訴願決定暨原處分均撤銷，由再審被告另並綜合所得
稅之分散利息所得之核課等語。
再審被告答辯意旨略謂：一、本稅部分：再審原告八十一、八十二及八十三年間分別
於台中縣大雅鄉農會、台中市第一信用合作社南台中分社及台中市第十一信用合作社
四民分社，開立台灣省合作金庫支票、提款及定期存款到期解約計一、三五四、○○
○元、八四一、○○○元及一二、三三八、○○○元，轉存入其孫張耿豪、張靜微及
其子張崑祥、張崑裕等四人於上述合作社定期存款中，有該合作社傳票及定期存款轉
存資料附卷可稽，再審原告雖主張係分散所得，且存單存摺及印鑑均由再審原告保管
，而非贈與情事，惟查再審原告與張崑田、張崑祥、張崑裕等四人於八十一年、八十
二年及八十三年間轉入受贈人之定期存款每年皆高達數百萬元，又再審原告等四人每
次轉存之金額皆不相同，且混合轉存於受贈人之定期存款，並未依贈與人贈與金額分
別開立定期存單，與一般借用名義存款利息轉存再審原告帳戶之相關資料，以實其說
，是再審原告主張尚難採據；從而依鈞院六十二年判字第一二七號判例之意旨，動產
所有權之歸屬，以占有為要件，再審原告將自有資金以受贈人等名義存入，即為受贈
人所有，否則權利義務主體無從確定，使物權陷於紊亂，因而在再審原告無法提示有
償證明文據下，再審被告核課再審原告贈與稅，並無不合；至再審原告稱於再審被告
調查基準日前已轉回再審原告銀行帳戶中，並已補報繳綜合所得稅乙節，經查本案係
受贈人張耿豪，民國六十二年出生，因有鉅額利息所得，致被選為個案調查對象，於
八十五年八月十四日派案調查，再審被告初查報經財政部核准向金融機構調查資金，
於八十五年九月二十六日向台中市第一信用合作社查詢，並於八十五年十月十八日派
員至該社調印傳票，依財政部八十年八月十六日台財稅第八○一二五三五九八號函釋
規定，個案調查案件，以進行函查、調卷、調閱相關資料日為調查基準日，則再審原
告於八十五年十一月十一日起至八十六年一月十七日始陸續將資金轉回，並補報補繳
綜合所得稅，要難謂已於再審被告調查前即已轉回；至再審原告所援財政部六十七年
七月二十七台財稅第三四九八一號函釋規定，乃估價原則之認定基準日，其規範之目
的不同，自不得援引適用，再審原告以此訴求容有誤解；另再審原告自行補繳綜合所
得稅部分，再審被告另案依更正程序辦理退還溢繳稅款事宜。二、罰鍰部分：本件再
審原告於八十一年、八十二年及八十三年間贈與張耿豪等四人現金計一、三五四、○
○○元、八四一、○○○元及一二、三三八、○○○元，核屬遺產及贈與稅法第四條
所規定之贈與，再審原告未依限申報贈與稅，再審被告依遺產及贈與稅法第四十四條
規定，按其應納稅額裁處一倍之罰鍰四五、五○○元、一六、五○○元及二、九八○
、五○○元（均計至百元止），並無不合等語。
    理  由
按行政訴訟法第二百七十三條第一項第一款所謂適用法規顯有錯誤，係指原判決所適
用之法規與該案應適用之現行法規相違背，或與解釋判例有所牴觸者而言。至於法律
上見解歧異，再審原告對之縱有爭執，要難謂為適用法規錯誤，而據為再審之理由。
同條項第二款規定：「判決理由與主文顯有矛盾者」係指判決依據當事人主張之事實
，認定其請求或對造抗辯為有理由或無理由，而於主文為相反之諭示，且其矛盾為顯
然者而言。本件再審原告八十一年、八十二及八十三年間分別於臺中一信南臺中分社
及臺中市第十一信用合作社四民分社，開立臺灣省合作金庫支票、提款及定期存款到
期解約計一、三五四、○○○元、八四一、○○○元及一二、三三八、○○○元，轉
存入其孫張耿豪、張靜微及其子張崑祥、張崑裕於上述合作社定期存款。再審被告以
其贈與金額已超過當年度贈與免稅額，而未申報贈與稅，遂依上述查得資料核定再審
原告八十一、八十二及八十三年度贈與總額為一、三五四、○○○元、八四一、○○
○元及一三、一四五、五八○元，應納稅額四五、五○○元、一六、五五○元及二、
九八○、五五○元，並按所漏稅額處以一倍罰鍰八十一年度四五、五○○元、八十二
年度一六、五○○元、八十三年度二、九八○、五○○元（計至百元止）。再審原告
不服，循序提起行政訴訟。本件原判決以：本件再審原告違章事實，有臺中一信及臺
中市第十一信用合作社傳票及定期存款轉存資料附原處分卷可稽，再審原告對上開存
款轉存之事實不爭執，堪予認定。依原處分卷所附再審原告與其子張崑田、張崑祥及
張崑裕等四人於八十一年至八十三年間轉存入張耿豪定期存款金額高達一、六五五、
○○○元、七、四○四、五○○元及四、二八九、○○○元，八十二年及八十三年間
轉存入張靜微定期存款亦高達六、二九八、○○○元及二、三三○、○○○元，渠等
每人每次轉存之金額皆不相同，且混合轉存受贈人之定期存款，與一般借用名義專款
專用之存款性質亦不相同，再審原告又無法提示受贈人存款利息轉存於再審原告帳戶
之相關資料以供查核，主張利用其子及孫名義存款以分散利息所得云云，尚難採據。
依首揭本院六十二年判字第一二七號判例意旨，再審原告將自有資金以受贈人名義存
入，即為受贈人所有，再審原告於無法提示有償證明文據下，再審被告據以核定課徵
贈與稅及處以罰鍰，並無不當。又本件係受贈人張耿豪因有鉅額利息所得，被選為個
案調查對象，再審被告早在八十五年八月十四日已派員調查，並報經財政部八十五年
九月二十三日台財稅第八五一七三三六五五號函核准向金融機構調查資金，於八十五
年九月二十六日以中區國稅密字第八五○○七五七○○號函臺中一信查詢，並於八十
五年十月十八日派員至該社調印傳票，依財政部八十年八月十六日台財稅第八○一二
五三五九八號函釋，個案調查案件以進行函查、調卷、調閱相關資料日為調查基準日
，再審原告於八十五年十一月十一日起至八十六年一月十七日止陸續將資金轉回，並
補報補繳綜合所得稅，要難謂已於再審被告調查前即已轉回。再審原告雖於查獲後自
行補報補繳系爭存款之利息所得，惟再審原告並非取得利息之人，且該利息已由受贈
人申報為其所得，再審被告乃另案退還溢繳稅款。從而，本件自無稅捐稽徵法第四十
八條之一規定之適用。又司法院釋字第二七五號解釋意旨，人民違反法律上之義務而
應受行政罰之行為，法律無特別規定時，雖不以出於故意為必要，仍須以過失為其責
任要件。但應受行政罰之行為，僅需違反禁止規定或作為義務，而不以發生損害或危
險為其要件者，推定為有過失，於行為人不能舉證證明自己無過失時，即應受處罰。
本件再審原告縱非故意，亦屬過失，自不得以主張違法性認識錯誤而脫免其違章責任
。另再審原告所舉本院八十八年度判字第三四五九號、八十六年度判字第三一八五號
、八十五年度判字第二七四四號及八十三年度判字第一二九四號等判決，係就個案為
之，與本件案情有別，且非判例，無拘束本件審理之效力，乃判決駁回再審原告前訴
訟程序之訴。核其所適用之法規，並無與該案應適用之現行法規相違背，或與解釋判
例有所牴觸之情形，自難謂原判決有行政訴訟法第二百七十三條第一項第一款所規定
適用法規顯有錯誤之再審事由。再審原告提起本件再審之訴，主張原判決適用法規顯
有錯誤，係屬法律上見解之歧異，要難謂為適用法規錯誤，而據為再審之理由。而再
審被告是否函告再審被告台中縣分局退還再審原告自動補報補繳各年度的綜合所得稅
事宜，尚不影響原判決之前開認定；再審原告所提出之再審被告九十二年一月二十九
日中區國稅徵字第○九二○○○七五一五號函及九十二年二月二十四日中區國稅徵字
第○九二○○一二○○九號函亦不足以否定原判決前開之認定。又原判決理由之記載
，核屬對再審被告所為不利再審原告之原處分理由、結論予以肯認，而原判決主文亦
為不利於再審原告之「原告之訴駁回」，則判決理由與主文之內容並無適得其反情形
，是原判決理由與主文並無矛盾。從而再審原告起訴主張原判決有行政訴訟法第二百
七十三條第一項第一款、第二款之再審事由提起本件再審之訴，揆諸首揭說明，殊難
認有再審理由，應予駁回。
據上論結，本件再審之訴為無理由，爰依行政訴訟法第二百七十八條第二項、第九十
八條第三項前段，判決如主文。
中    華    民    國    九十二      年      三        月    二十七      日
                    最 高 行 政 法 院  第 三 庭
                                審 判 長 法  官      葉  振  權
                                         法  官      林  家  惠
                                         法  官      吳  錦  龍
                                         法  官      劉  鑫  楨
                                         法  官      吳  明  鴻
右  正  本  證  明  與  原  本  無  異
                                         法院書記官  陳  盛  信
中    華    民    國    九十二      年      三        月    二十七      日


司法院資訊處製作；財團法人民間司法改革基金會備份。
